【裁判字號】    99,交聲,788
【裁判日期】    990810
【裁判案由】    違反道路交通管理處罰條例聲明異議
【裁判全文】
臺灣士林地方法院交通事件裁定         99年度交聲字第788號
原處分機關  交通部公路總局臺北區監理所蘆洲監理站
異  議  人
即受處分人  甲○○
上列異議人因違反道路交通管理處罰條例案件，不服原處分機關
交通部公路總局臺北區監理所蘆洲監理站中華民國99年5 月17日
北監蘆字第裁46-C00000000號裁決（原舉發單號：第C00000000
號），向本院聲明異議，本院裁定如下：
    主  文
原處分撤銷。
甲○○駕駛普通重型機器腳踏車，經測試檢定酒精濃度超過規定
標準，處罰鍰新臺幣伍仟元，自本裁定確定日起壹年內不得考領
駕駛執照，並施以道路交通安全講習。
    理  由
一、原舉發及處分意旨略以：異議人即受處分人甲○○並無駕駛
    執照，而於民國九十八年十月十四日凌晨一時十六分許，酒
    後騎乘ＣＵＹ—五八五號普通重型機器腳踏車（下簡稱重機
    車），行經臺北縣三重市○○路十七巷二號前時，因故為警
    盤查，經測試其呼氣中所含酒精濃度結果，達每公升零點七
    五毫克，已超出酒精濃度規定標準（每公升零點五五毫克以
    上），因依道路交通管理處罰條例第三十五條第一項第一款
    、第二十四條第一項第二款、第六十七條第三項規定，裁處
    異議人罰鍰新臺幣（下同）四萬五千元，一年內不得考領駕
    駛執照，並應參加道路交通安全講習。
二、異議意旨略以：異議人前開酒後駕車之違規行為，業經臺灣
    板橋地方法院檢察署檢察官為緩起訴處分，並命伊向公庫支
    付四萬元，則原處分機關重複裁處伊四萬五千元罰鍰，係一
    事兩罰，為此聲明異議等語。
三、按「汽車駕駛人，駕駛汽車經測試檢定酒精濃度超過規定標
    準者，處一萬五千元以上六萬元以下罰鍰，並當場移置保管
    該汽車及吊扣其駕駛執照一年；因而肇事致人受傷者，並吊
    扣其駕駛執照二年」，道路交通管理處罰條例第三十五條第
    一項第一款定有明文，上引條文所稱之汽車，依同條例第三
    條第八款規定，並包含機器腳踏車在內；又上開法條雖未明
    確規定所謂之「酒精濃度標準」，惟參酌道路交通安全規則
    第一百十四條第二款規定：「汽車駕駛人飲用酒類或其他類
    似物後，吐氣所含酒精濃度超過每公升每公升○‧二五毫克
    或血液中酒精濃度超過百分之○‧○五以上者，不得駕車」
    ，是前開規定標準，應即指上開數值而言。前開違規情形依
    同條例第二十四條第一項第二款規定，並應接受道路交通安
    全講習；另依同條例第六十七條第三項規定，一年內不得考
    領駕駛執照。經查，異議人於前揭時間、地點，酒後騎乘Ｃ
    ＵＹ—五八五號重機車上路，因故為警盤查，經測試其呼氣
    中所含酒精濃度結果，達每公升零點七五毫克，已超出前開
    酒精濃度規定標準，嗣經警另案移送臺灣板橋地方法院檢察
    署檢察官偵查結果，復認異議人前揭酒後駕車之違規行為，
    涉犯刑法第一百八十五條之三之服用酒類不能安全駕駛動力
    交通工具而駕駛罪，惟以緩起訴處分為適當，而於九十八年
    十月二十一日以九十八年度速偵字第六一一六號為緩起訴處
    分，同時命異議人應於緩起訴處分確定，收受該署檢察官執
    行緩起訴通知書後二個月內，向公庫支付四萬元，緩起訴處
    分時間為二年，迄今尚未期滿，異議人並已於九十九年六月
    二十九日支付上開款項等事實，業經異議人以書狀陳明屬實
    ，並有其酒精測定紀錄表、匯款收據、臺灣板橋地方法院檢
    察署檢察官九十八年度速偵字第六一一六號緩起訴處分書各
    一份在卷足參，是異議人酒後駕車，經測試檢定其酒精濃度
    超過規定標準之違規事實，甚為明確，自應依法裁罰。
四、次按，行為人在以一行為同時觸犯刑事法律與違反行政法上
    義務時，立法者有鑑於兩者同屬於對該不法行為之制裁，而
    刑罰之懲罰作用較強，故認在處罰目的、處罰方式均相同之
    狀況下，若依刑事法律處罰，已足資警惕時，即無再重複科
    以行政罰之必要，遂於行政罰法第二十六條第一項、第二項
    分別規定：「一行為同時觸犯刑事法律及違反行政法上義務
    規定者，依刑事法律處罰之。但其行為應處以其他種類行政
    罰或得沒入之物而未經法院宣告沒收者，亦得裁處之」、「
    前項行為如經不起訴處分或為無罪、免訴、不受理、不付審
    理裁判確定者，得依違反行政法上義務規定裁處之」；上開
    規定依行政罰法第一條規定，並適用於同屬行政罰之道路交
    通管理處罰案件。而在上揭交通違規案件，為彌補實際上對
    行為人科處之刑事罰金，可能較行政罰鍰之最低額為低之法
    律漏洞，道路交通管理處罰條例第三十五條第八項復規定：
    「汽車駕駛人，經裁判確定處以罰金低於本條例第九十二條
    第三項所訂最低罰鍰基準規定者，應依本條例裁決繳納不足
    最低罰鍰之部分」。經查，本件異議人因酒後駕車，經檢察
    官偵查後認其涉犯刑法第一百八十五條之三之公共危險罪嫌
    ，命其向公庫繳交四萬元後，為緩起訴處分等情，已如前述
    ，是該四萬元顯係檢察官因異議人前開酒後駕車之不法行為
    ，本於刑事法規賦予之權限（刑事訴訟法第二百五十三條之
    二第一項第四款規定參照），而剝奪異議人財產法益之刑事
    處分，此在實際上等如對異議人前開不法行為之制裁，與刑
    事罰金之作用無二（刑法第三十三條第五款規定參照），依
    上說明，自應認異議人本件違規行為，已經刑事處罰，而有
    前引行政罰法第二十六條第一項、道路交通管理處罰條例第
    三十五條第八項規定之適用。參酌是項違規情形依「違反道
    路交通管理事件統一裁罰基準表」表列規定，其統一裁罰基
    準為四萬五千元，略高於異議人前開繳款數額。從而，原處
    分機關裁處異議人罰鍰、吊扣駕駛執照（因異議人並未考領
    駕駛執照，無可吊扣，故僅能限制其一年內不得考領駕駛執
    照）及命異議人接受道路交通安全講習，就罰鍰部分，即因
    異議人已經繳交前揭四萬元處分金，而應適用前開道路交通
    管理處罰條例第三十五條第八項規定，僅需命異議人繳交不
    足最低罰鍰之部分，即為已足，至於限制異議人考領駕駛執
    照及命其接受道路交通安全講習部分，則因刑事法律並無同
    種類之刑罰，而仍應予裁罰。
五、原處分機關雖援引交通部九十五年七月十七日交路字第０九
    五０００六九八六號函示，略稱：依法務部行政罰法諮詢小
    組研究意見，所謂緩起訴處分係附條件的不起訴處分，為不
    起訴之一種，解釋上應有前述行政罰法第二十六條第二項規
    定之適用，仍應裁處罰鍰等語，固非無見，然查：
  1.刑事訴訟法第二百五十三條之一第一項有關緩起訴處分之規
    定，係於九十一年二月八日增訂，其後行政罰法始於九十四
    年二月五日公布施行，觀諸行政罰法第二十六條第二項規定
    ：「前項行為如經不起訴處分或為無罪、免訴、不受理、不
    付審理裁判確定者，得依違反行政法上義務規定裁處之」，
    由文義而言，顯係採列舉方式，而有意將「緩起訴處分」排
    除在外，非法律漏洞，依「明示其一，排除其他」之法理，
    行政罰法第二十六條第二項所謂「不起訴處分確定」之規定
    ，解釋上自不應再擴張包括「緩起訴處分」在內。
  2.細繹行政罰法第二十六條第二項規定，應係指行為人之不法
    行為雖然同時觸犯刑事法律與行政罰，惟因其後之偵審結果
    ，或查明根本不應受刑事處罰，或雖應受刑事處罰，然因程
    序障礙，以致未受刑事處罰者而言，蓋於上開情況，行為人
    實質上既未受到刑事處罰，則其本來應受之行政罰，即不可
    能與刑罰發生競合，是故，如對其科處原來之行政罰，當無
    一事兩罰之問題甚明，而本件聲請人繳交之處分金，性質上
    既與刑事罰金無二，同具有制裁、懲罰性質，則若於處分金
    之外再科處行政罰鍰，自應認係一事兩罰，此與前述行政罰
    法第二十六條第二項所欲規範之情形，並不相同，不能相提
    並論。
  3.按刑事訴訟法上之不起訴處分，可分成絕對不起訴處分與相
    對不起訴處分二種，前者指因為犯罪嫌疑不足或其他程序上
    之障礙事項等法定原因，檢察官應為不起訴處分，無自由裁
    量之餘地，後者則係指原應起訴之案件，因具有法定要件，
    而委由檢察官斟酌情形，予以不起訴處分（刑事訴訟法第二
    百五十二條、第二百五十三條參照），由刑事訴訟法第二百
    五十三條之一第一項規定可知，緩起訴處分係以行為人之行
    為構成犯罪為前提，性質上自然與根本不受刑事追訴、處罰
    之絕對不起訴處分不同，而與相對不起訴處分較為接近，然
    相對不起訴處分又無如緩起訴處分所規定，檢察官得命被告
    向公庫或指定之公益團體、地方自治團體支付一定金額，作
    為緩起訴之條件，亦即在相對不起訴處分時，並無如前述緩
    起訴處分金之類刑事處罰可言，由此推之，僅附有處分金之
    緩起訴處分，方有前述一事二罰之可能，至於不起訴處分甚
    至檢察官附其他條件之緩起訴處分，既無前述類似刑事罰金
    之處分金存在，當無不能科處罰鍰之問題。而行政罰法第二
    十六條規定旨在避免一事二罰，與該行為在程序上是否已經
    起訴，並無直接關連，是故，縱然緩起訴處分係附有條件之
    不起訴處分，解釋上亦不應適用前開行政罰法第二十六條規
    定，反而造成行為人同一不法行為，同時受到刑罰與行政罰
    制裁之不公現象甚明。
  4.不僅如此，自偵查終結之角度而言，案件僅有起訴與不起訴
    處分二種結果，所謂之緩起訴處分，在期滿未經撤銷後，其
    效力與不起訴處分相同，若經撤銷，則檢察官仍得起訴（刑
    事訴訟法第二百五十三條之三、第二百六十條規定參照），
    亦即在緩起訴期滿前，行為人仍有因緩起訴遭撤銷，致遭起
    訴科處刑罰之可能，準此，若依原處分機關所持見解，則在
    緩起訴期滿前，既無法確定該案終局結果為起訴或不起訴，
    程序上理應待緩起訴處分（或起訴判決）確定後，始有裁處
    行政罰之空間，亦無適用前開行政罰法第二十六條之餘地，
    由是可知，以緩起訴處分係附條件之不起訴處分為由，適用
    行政罰法第二十六條第二項規定，對行為人裁處行政罰，解
    釋上似不免自相矛盾，更顯可議。
  5.更有甚者，即便認異議人受緩起訴處分確定，等若受不起訴
    處分，而有行政罰法第二十六條第二項規定之適用，然前引
    條文係規定行政機關在行為人之不法行為，經不起訴處分或
    為無罪、免訴、不受理、不付審理裁判確定後，「得」依違
    反行政法上義務規定裁處，亦即在上揭情形，行政機關對裁
    罰與否享有行政裁量權，而在本案情形，異議人又已繳納四
    萬元性質上近似刑事罰金之處分金，是則，原處分機關未斟
    酌及此，逕行對異議人裁處最低罰鍰基準之四萬五千元（違
    反道路交通管理事件統一裁罰基準表參照），二者相加，異
    議人此次違規行為，等若受八萬五千元之罰鍰，實質上顯然
    違反前引道路交通管理處罰條例第三十五條第八項及統一裁
    罰基準表表列之罰鍰規定，在裁量上也不免違反行政自我拘
    束原則。
  6.綜上所述，原處分機關所持見解，似忽略緩起訴處分金之制
    度，乃不起訴處分所無，解釋上流於形式，尚難採取。
六、按交通法庭認為聲明異議有理由時，應以裁定將原處分經聲
    明異議之部分撤銷，並自為裁定，道路交通案件處理辦法第
    二十條前段定有明文，查本案異議人因一個酒後駕車之交通
    違規行為，形式上雖然同時受到罰鍰、限制考領駕駛執照、
    接受道路交通安全講習等數個不同處罰方式之行政罰，惟此
    係單一處分，無法割裂，從而，異議人雖僅於異議狀內記載
    就罰鍰部分聲明異議，其餘處罰並未提及，然本案罰鍰等三
    種行政罰彼此既無從分離，本院自仍應全部予以審理（臺灣
    高等法院暨所屬法院九十八年法律座談會刑事類提案第二十
    三號參照）。次查，異議人確有前述酒後駕車之違規行為，
    已如前述，原處分機關因依前引道路交通管理處罰條例等規
    定，裁處異議人罰鍰四萬五千元、一年內不得考領駕駛執照
    、並施以道路交通安全講習，就罰鍰部分，有違行政罰法第
    二十六條第二項、道路交通管理處罰條例第三十五條第八項
    及統一裁罰基準表之表列罰鍰數額，尚非允當，就限制考領
    駕駛執照及施以道路交通安全講習部分，因此部分裁處兼具
    維護公共秩序之作用，為達行政目的，依行政罰法第二十六
    條第一項但書規定，仍得併予裁處。綜上，本件異議為有理
    由，應由本院將原處分關於裁處罰鍰之部分撤銷，並諭知裁
    罰如主文第二項所示。
據上論斷，應依道路交通案件處理辦法第二十條前段，道路交通
管理處罰條例第三十五條第一項第一款、第八項、第二十四條第
一項第二款、第六十七條第三項，裁定如主文。
中    華    民    國    99    年    8     月    10    日
                  交通法庭  法  官  陳彥宏
以上正本證明與原本無異。
如不服本裁定應於送達後5日內向本院提出抗告狀。
                            書記官  范煥堂
中    華    民    國    99    年    8     月    10    日

司法院資訊處製作；財團法人民間司法改革基金會備份。
